---
title: "Exercícios de Regularização (Ridge e Lasso)"
date: "`r format(Sys.Date(), '%d-%m-%Y')`"
output: html_document
editor_options:
chunk_output_type: inline
---

```{r setup, include=FALSE}
knitr::opts_chunk$set(message = FALSE, warning = FALSE, fig.width = 7, fig.height = 4.6)
set.seed(123)
```

### Pacotes e dados

```{r}
library(modeldata)
library(tidyverse)
library(glmnet)

# resposta transformada
ames <- ames %>% mutate(Sale_Price = log10(Sale_Price))
num_vars <- names(ames)[sapply(ames, is.numeric)]
ames <- ames[, num_vars]
```

### Split treino/teste (80/20)

```{r}
set.seed(123)
idx <- sample(seq_len(nrow(ames)), size = round(0.8 * nrow(ames)))
ames_tr  <- ames[idx, ]
ames_te  <- ames[-idx, ]

# helpers
rmse <- function(obs, pred) sqrt(mean((obs - pred)^2))
r2   <- function(obs, pred) 1 - sum((obs - pred)^2) / sum((obs - mean(obs))^2)
```

---

## Exercício 1 — Ridge vs OLS (Ames)

### OLS: ajuste, previsões e métricas

```{r}
mod_ols <- lm(Sale_Price ~ ., data = ames_tr)
pred_ols <- predict(mod_ols, newdata = ames_te)

rmse_ols <- rmse(ames_te$Sale_Price, pred_ols)
r2_ols   <- r2(ames_te$Sale_Price, pred_ols)

tibble(Modelo = "OLS", RMSE = rmse_ols, R2 = r2_ols)
```

### Ridge (alpha = 0) com validação cruzada (10 folds)

```{r}
# matrizes para glmnet
X_tr <- model.matrix(Sale_Price ~ ., data = ames_tr)[, -1]
y_tr <- ames_tr$Sale_Price
X_te <- model.matrix(Sale_Price ~ ., data = ames_te)[, -1]

set.seed(123)
cv_ridge <- cv.glmnet(X_tr, y_tr, alpha = 0, nfolds = 10, standardize = TRUE)

# previsão em teste usando lambda.min
pred_ridge <- as.numeric(predict(cv_ridge, newx = X_te, s = "lambda.min"))

rmse_ridge <- rmse(ames_te$Sale_Price, pred_ridge)
r2_ridge   <- r2(ames_te$Sale_Price, pred_ridge)

tibble(Modelo = c("OLS", "Ridge (lambda.min)"),
       RMSE   = c(rmse_ols, rmse_ridge),
       R2     = c(r2_ols,   r2_ridge))
```

### Interpretação (breve)

O *ridge* reduz os coeficientes em direção a zero, introduzindo **viés** mas reduzindo a **variância**. Em presença de colinearidade/alta dimensão, o OLS pode ter grande variância (coeficientes instáveis), o que piora o erro de previsão. O *ridge* estabiliza os coeficientes, e o ganho em variância pode superar o viés introduzido, **melhorando o RMSE** em dados de teste.

---

## Exercício 2 — Lasso (parcimónia e seleção)

### Ajuste Lasso e lambdas

```{r}
set.seed(123)
cv_lasso <- cv.glmnet(X_tr, y_tr, alpha = 1, nfolds = 10, standardize = TRUE)

lambda_min  <- cv_lasso$lambda.min
lambda_1se  <- cv_lasso$lambda.1se

tibble(lambda_min = lambda_min, lambda_1se = lambda_1se)
```

### Variáveis selecionadas em `lambda.1se`

```{r}
coef_l1se <- coef(cv_lasso, s = "lambda.1se")
nz        <- rownames(coef_l1se)[as.numeric(coef_l1se) != 0]
nz <- setdiff(nz, "(Intercept)")
tibble(variavel = sort(nz))
```

### Comparação de desempenho (`lambda.min` vs `lambda.1se`)

```{r}
pred_lasso_min  <- as.numeric(predict(cv_lasso, newx = X_te, s = "lambda.min"))
pred_lasso_1se  <- as.numeric(predict(cv_lasso, newx = X_te, s = "lambda.1se"))

rmse_min  <- rmse(ames_te$Sale_Price, pred_lasso_min)
r2_min    <- r2(ames_te$Sale_Price,   pred_lasso_min)

rmse_1se  <- rmse(ames_te$Sale_Price, pred_lasso_1se)
r2_1se    <- r2(ames_te$Sale_Price,   pred_lasso_1se)

tibble(Modelo = c("Lasso (lambda.min)", "Lasso (lambda.1se)"),
       RMSE   = c(rmse_min, rmse_1se),
       R2     = c(r2_min,   r2_1se))
```

### Interpretação (breve)

O **lasso** promove **parcimónia** ao forçar coeficientes exatamente a zero, realizando **seleção de variáveis**.

* `lambda.min` tende a dar **melhor RMSE** (ajuste mais flexível).
* `lambda.1se` é mais conservador: geralmente **pior RMSE** mas **modelo mais simples** (menos variáveis), útil para interpretação e para reduzir sobreajuste.
  Quanto aos **sinais** dos coeficientes, espera-se, por exemplo, sinais **positivos** para variáveis que aumentam valor (e.g., área, qualidade) e **negativos** para fatores que depreciam (e.g., idade, necessidades de remodelação). O lasso ajuda a evidenciar os preditores mais relevantes alinhados com esses efeitos esperados.
